【裁判字號】    95,上訴,443
【裁判日期】    951019
【裁判案由】    誣告
【裁判全文】
臺灣高等法院臺中分院刑事判決         95年度上訴字第443號
上  訴  人
即  被  告  丁○○
                      弄33號.
選任辯護人  楊盤江律師
上列上訴人因誣告案件，不服臺灣彰化地方法院94年度訴字第56
1號中華民國95年1月10日第一審判決（起訴案號：臺灣彰化地方
法院檢察署93年度偵字第3471號），提起上訴，本院判決如下：
    主  文
原判決撤銷。
丁○○意圖他人受刑事處分，向該管公務員誣告，處有期徒刑柒
月；又意圖他人受刑事處分，向該管公務員誣告，處有期徒刑捌
月。應執行有期徒刑壹年貳月。
    犯罪事實
一、丁○○（原名廖國盛）曾有2次偽造文書之前科(均不構成累
    犯），其係高晉邦建設股份有限公司（下稱高晉邦公司）之
    負責人，購地投資興建彰化縣永靖鄉之富貴家園及彰化縣員
    林鎮之富貴世家，並由高晉邦公司承攬房屋建築工程。丁○
    ○為履行與張鴻儒就富貴家園建案之買賣契約，需將其名下
    之彰化縣永靖鄉○○段361之17地號之土地(下稱本案永靖土
    地）移轉登記予張鴻儒；且為履行與己○○就富貴世家建案
    之合夥契約，需將名下之彰化縣員林鎮○○段1019、1026、
    1027、1032、1033地號土地移轉登記與己○○及其所指定之
    人，丁○○乃於民國88年間，將本案永靖土地與上開中州土
    地之所有權狀交由土地代書蔡文維辦理過戶登記，嗣因丁○
    ○告知張鴻儒，永靖富貴家園建設案之土地均由詹前濯代書
    辦理過戶，張鴻儒即向蔡文維取走本案永靖土地之所有權狀
    ，轉交予詹前濯代書辦理，詹前濯取得本案永靖土地之所有
    權狀及丁○○另交付該地號之地上建物所有權狀後，為辦理
    過戶手續，即於88年 7月14日，向彰化縣稅捐稽徵處申報土
    地增值稅，惟丁○○隨後又通知詹前濯稱：上開房、地不過
    戶予張鴻儒等語。詹前濯乃撤回上開土地增值稅申報案件，
    並將本案永靖土地之所有權狀交還張鴻儒，再轉交予蔡文維
    。至富貴世家之上開中州段等土地部分，亦經蔡文維於88年
    4月7日辦畢過戶登記，分別將上開土地所有權移轉登記與己
    ○○（即上開中州段1019、1032、1033地號）及其子賴瑩駿
    （即上開中州段、1026、1027地號）。嗣丁○○欲取回本案
    永靖土地之所有權狀未果，明知渠係為將該土地過戶予張鴻
    儒而交付該土地所有權狀予蔡文維，竟基於意圖使蔡文維受
    刑事處分之犯意，於88年11月24日，具狀向臺灣彰化地方法
    院檢察署對蔡文維提起涉犯業務上侵占罪之告訴，捏造事實
    誣指：蔡文維於88年 2月間，利用渠經營之高晉邦公司因農
    曆春節將屆，急需現金發放員工薪資因而缺錢急迫之機會，
    貸以新台幣（下同）40萬元，並要求渠提供本案永靖土地之
    所有權狀供擔保，渠即交付本案永靖土地之所有權狀予蔡文
    維，詎伊還款後，蔡文維竟拒絕返還該土地所有權狀云云。
    案經臺灣彰化地方法院檢察署檢察官偵查終結，認蔡文維罪
    嫌不足，於90年1月4日，以88年度偵字第11015號為不起訴
    處分。
二、詎丁○○於上開不起訴處分後，因己○○與其有多起債務糾
    葛，且蔡文維再度出庭為己○○作證，遂心生不滿，其明知
    上開中州段1026、1033地號土地之所有權狀，係其為履行與
    己○○就富貴世家建案之合夥契約，而交與代書蔡文維辦理
    過戶，竟另行起意，又意圖使蔡文維及己○○受刑事處分，
    再於 90年6月29日，具狀向臺灣彰化地方法院檢察署對蔡文
    維、己○○提出涉犯共同背信罪嫌之告訴，虛構事實捏稱：
    上開中州段1026、1033地號土地之所有權狀，係渠於 88年2
    月間，連同本案永靖土地之所有權狀共 3張，一起交付予蔡
    文維質押借款，詎蔡文維趁過戶富貴世家建案其餘土地予己
    ○○之便，將不屬過戶範圍內之中州段1026、1033地號兩筆
    土地亦一併過戶與己○○及其指定之賴瑩駿云云。案經臺灣
    彰化地方法院檢察署檢察官偵查終結，亦認蔡文維、己○○
    罪嫌不足，於91年10月24日，以91年度偵字第7385號為不起
    訴處分，丁○○於同年11月21日聲請再議，臺灣高等法院臺
    中分院檢察署認有理由，發回臺灣彰化地方法院檢察署續查
    ，復經同署檢察官調查後，仍認為兩人罪嫌不足，再於92年
    6月27日，以 92年度偵續字第12號為不起訴處分，丁○○未
    聲請再議，該不起訴處分遂告確定。
三、案經己○○訴由台灣彰化地方法院檢察署檢察官偵查起訴。
    理  由
一、訊據被告丁○○固坦承分別於88年11月24日、90年 6月29日
    ，向臺灣彰化地方法院檢察署檢察官告訴蔡文維侵占本案永
    靖土地所有權狀，涉犯刑法第336條第2項之業務侵占罪嫌及
    告訴己○○、蔡文維，未經其同意，擅自將上開中州段1026
    、1033地號土地過戶予己○○、賴瑩駿，共同涉犯刑法第34
    2條第1項之背信罪嫌不諱，惟矢口否認有何誣告之犯行，辯
    稱：本案永靖土地及上開中州段1026、1033地號土地之所有
    權狀，係伊於 88年2月間，向蔡文維借款40萬元時，質押予
    蔡文維，嗣伊清償借款後，蔡文維竟拒不返還本案永靖土地
    之所有權狀，伊對蔡文維提出侵占罪之告訴，並非憑空捏造
    事實，豈能因蔡文維事後經檢察官為不起訴處分，即認伊有
    誣告之犯意；又伊與己○○共同出資興建富貴世家，雙方於
    88 年1月16日，由蔡文維草擬合約書，合約書第 2條約定己
    ○○分得上開中州段1019號土地之212／1000，以及同段101
    3、1032、1027及1049地號土地全部，並不包括中州段 1026
    、1033號，而中州段1026、1033地號土地，係上開建物之法
    定空地，為防火巷用地，並非一定要過戶予己○○，且合約
    書中既未約定伊應將此兩筆土地過戶予己○○，己○○、蔡
    文維空言主張合約書中係漏載該兩筆土地，該兩筆土地事後
    伊有同意過戶，自不足採信，況己○○於87年間，即已積欠
    伊2百餘萬元，另己○○應支付予高晉邦公司之86萬餘元，
    亦於88年2月5日起陸續退票，於此情形下，伊豈可能同意過
    戶不在合約書中約定應移轉之上開兩筆土地，伊告訴己○○
    、蔡文維未經伊同意，即擅自將上開中州段1026、1033地號
    之土地予以過戶，則與事實相符，不因己○○、蔡文維嗣經
    不起訴處分確定，即認伊有誣告之犯意云云。
二、惟查：
  (一)有關誣告蔡文維涉犯業務侵占罪嫌（即本案永靖土地）部分
    ：
  1.證人張鴻儒於原審結證稱：彰化縣永靖鄉富貴家園之房地，
    原係伊親戚李金碧向高晉邦公司所購買，後來伊親戚沒有意
    願，且高晉邦公司又要沒收他所給付的訂金，伊親戚就找伊
    商量，伊就與己○○商量合夥頂下來，用伊等兩人的名義承
    受，前後共支付40萬元。而因己○○與被告合夥，所以高晉
    邦公司當時與己○○簽訂合約，約定伊所應給付的尾款由己
    ○○收取，本案永靖土地係經過被告同意，才到證人蔡文維
    那邊拿土地所有權狀，交給詹前濯代書辦理過戶手續，是被
    告指定由詹前濯辦理的，後來好久沒有回音，伊去問詹前濯
    ，詹前濯才說是被告反悔不過戶，伊即問被告原因，被告要
    伊再繳錢給他，他才要辦理過戶，但因被告之前有與己○○
    簽訂契約，有說尾款要由己○○收取，所以伊不可能再交錢
    給被告，嗣後雙方並未合意解除買賣契約，是被告自己決定
    不過戶，之後伊有向詹前濯取回本案永靖土地之所有權狀，
    且被告亦未向伊索取該所有權狀，伊就將該土地所有權狀交
    還給蔡文維等語（見原審卷第74頁反面至76頁）
  2.證人蔡文維於原審結證稱：被告曾為發放員工薪水，向伊借
    40萬元週轉，當時並沒有提供擔保，他是董事長說借2、3天
    就要還給伊，本案永靖土地之所有權狀，是被告要辦理過戶
    予張鴻儒才交給伊，後來他們另外找永靖的代書（按即詹前
    濯）辦理，張鴻儒即來向伊拿權狀去辦理，因為被告向張鴻
    儒說權狀整批都拿過去給永靖的代書辦理，後來沒有辦成，
    張鴻儒又將本案永靖土地的權狀交還給伊，張鴻儒將土地權
    狀交給伊的意思，是在等被告拿印鑑證明、房屋權狀一起來
    辦理過戶等語（見原審卷第71、72頁）。
  3.又本案永靖土地及其上之建築物，係張鴻儒、己○○於87年
    8月 31日，向被告負責之高晉邦公司所購買等情，此有土地
    預定買賣合約書附卷可查（見偵字第3471號卷第77至79頁）
    ，參以證人詹前濯於偵查中證稱：伊於88年 8月20日以前，
    有辦理本案永靖土地要過戶給張鴻儒之案件，當時土地所有
    權狀是張鴻儒拿來的，建物所有權狀則是被告拿來的，這兩
    樣不動產都要過戶予張鴻儒，當時是丁○○及張鴻儒要伊辦
    理過戶的，到了 88年8月20日，被告就告訴伊謂張鴻儒沒有
    交錢，不要辦過戶了，就向伊拿回建物所有權狀，但不包括
    張鴻儒拿來的土地所有權狀等語(見偵字第3471號卷第189頁
    ）；於原審結證稱：當時是張鴻儒向被告購買房子及土地，
    被告及張鴻儒一起來委託伊辦理過戶，土地的所有權狀是張
    鴻儒交給伊，建物之所有權狀則是被告交給伊，後來被告說
    張鴻儒沒有交錢給他，要伊慢點辦理過戶，後來他們買賣沒
    有成立，伊即申請撤銷土地增值稅之申報，建物所有權狀是
    被告交給伊的，伊即還給被告，而土地所有權狀雖係被告的
    名義，但係張鴻儒交給伊，且被告又沒有向伊索取土地所有
    權狀，所以伊即交還張鴻儒，伊只負責辦理過戶，其他伊並
    不知情等語（見原審卷第73頁反面、第74頁），足徵證人蔡
    文維證稱：本案永靖土地，是被告為辦理過戶予張鴻儒，才
    交給伊等語，確屬有據。參以被告於88年11月20日，又以張
    鴻儒、己○○未如期繳納上開房地價款為由，寄發存證信函
    通知渠等兩人上開房地買賣契約業已解除等情，此有該存證
    信函附卷可參（見偵字第3471號卷第95、96頁），足見被告
    確係為辦理過戶登記，而交付本案永靖土地之所有權狀無誤
    。
  4.被告雖辯稱：伊係因向蔡文維借款40萬元，才將本案永靖土
    地之所有權狀交予蔡文維質押云云，此不僅與上開證據不符
    ，再觀被告於88年10月30日，向臺灣彰化地方法院提起民事
    訴訟，請求蔡文維、張鴻儒及詹前濯返還土地所有權狀，其
    起訴狀即明白記載：「緣原告（即本案被告）於88年元月間
    ，將坐落員林鎮○○段1019號土地所有權狀，暨坐落永靖鄉
    ○○段 361之17號土地所有權狀交付被告蔡文維，委其辦理
    員林鎮○○段 1019號土地持分212／1000產權移轉登記予訴
    外人己○○，被告蔡文維業於88年4月7日辦妥登記手續．．
    ．原告（即本案被告）得知後，欲向其索回土地所有權狀，
    被告蔡文維竟一再藉詞推託，原告（即本案被告）心生不滿
    遂向其表示欲一併取回永靖鄉○○段 361之17地號土地所有
    權狀，詎料被告蔡文維竟表示兩件所有權狀正本已交付被告
    張鴻儒，原告（即本案被告）向張鴻儒詢問，被告張鴻儒竟
    又推說已交付被告詹前濯，待原告欲向詹前濯索取系爭土地
    所有權狀，被告詹前濯竟又推說所有權狀正本兩紙已由被告
    蔡文維取回．．．」等語（見偵字第3471號卷第63、64頁）
    ，益徵被告確係為辦理過戶登記予張鴻儒，才將本案永靖土
    地之所有權狀交予蔡文維無疑，其上開所辯，要屬事後卸責
    之詞，不足採信。
  5.縱張鴻儒有如詹前濯所證稱其後並未支付價金等情，姑且不
    論張鴻儒究有無支付價金或應否支付價或應付多少價金予被
    告，然此僅屬雙方契約債務不履行之民事糾葛，被告本應循
    民事訴訟途逕解決紛爭，詎被告明知本案永靖土地之所有權
    狀係為辦理過戶登記，始交付予蔡文維，竟隱瞞此一事實，
    而於88年11月24日，具狀向台灣彰化地方法院檢察署提起蔡
    文維涉犯業務上侵佔罪之告訴，捏造事實誣指：本案永靖土
    地之所有權狀，係其急需現金發放員工薪資，向蔡文維借貸
    40萬元時，質押予蔡文維，而蔡文維於其還款後維竟拒絕返
    還該土地所有權狀，涉犯業務侵占罪嫌云云（見他字第1414
    號卷第134、135頁所附之告訴狀），其有誣告蔡文維之故意
    甚明，事證明確，被告此部分之犯行應堪認定。
  (二)有關誣告蔡文維、己○○涉犯背信罪嫌（即上開中州段1026
    、1033號土地）部分：
  1.證人蔡文維於原審結證稱：88年1月16日之合約書(即有關被
    告、己○○應如何分配合夥投資富貴世家餘屋之協議），是
    伊所擬定的，當時被告是董事長，被告先擬好要分配之房地
    地號，再交給伊謄寫，當時並沒有地籍圖，合約書寫好後，
    伊唸給雙方聽，雙方同意後再簽名，當時伊有寫要登記公共
    設施。合約書寫完後，要申報增值稅之前，被告有拿上開中
    州土地1033、1029（應是1026之誤）地號之所有權狀給伊辦
    理過戶登記，伊在88年4月7日，有將中洲段富貴世家之土地
    登記移轉給己○○等人。是被告、己○○一起攜帶所有權狀
    來找伊，經過他們的同意才辦理的，當時合約書並沒有寫要
    將何地號移轉登記予己○○，而係寫滿Ｇ、滿Ｊ（按即建物
    之代號），當時各有遺漏一個公共設施，後來被告、己○○
    講好說要將公共設施（按即1026、1033地號）登記進去。至
    被告向伊借貸之40萬元，並沒有提供擔保等語（見原審卷第
    69至72頁）。
  2.又被告與己○○於88年1月16日所簽訂之合約書，其中第2條
    即約定：己○○分得位置Ｊ、Ｇ等建物包括「共同使用之權
    利」在內等情，此有該合約書附卷可參（見他字第1414號卷
    第27、28頁）。另上開中州段1033、1026地號是法定空地，
    其上並無建築物等節，亦據被告於原審供承在卷（見原審卷
    第73頁），而合約書上所寫之「Ｇ」是指建號 316建物、「
    Ｊ」是指建號319建物等情，亦據被告於偵查中自承在卷(見
    偵字第3471號卷第177頁）。參以建號316號房屋，原係登記
    坐落於上開中州段1026、1027地號土地；另建號 319號房屋
    ，則係登記坐落於上開中州段1033、1032地號土地上（嗣經
    測量後，上開兩建物並未坐落於1033、1026地號土地，詳如
    後述），此有該兩建號原先之建物謄本附於臺灣彰化地方法
    院檢察署 90年度他字第713號卷內，並經本院調閱該卷核閱
    屬實（該兩建物之謄本，影印附於本院卷第204、205頁），
    足徵蔡文維證稱：當時合約書有記載要登記公共設施（按應
    指合約書上所載之公共權利部分），事後發現合約書上漏寫
    地號（因原先誤認上開建號316、319號之建物有部分坐落於
    1026、1033地號），被告有同意將上開中州段1033、1026地
    號土地移轉予己○○等語，確屬真實。
  3.被告雖辯稱：上開中州段1033、1026號地號之所有權狀，係
    伊向被告借款40萬元，而質押交予蔡文維云云，此不僅為蔡
    文維所否認，況上開 2張土地所有權狀若確係被告交予蔡文
    維質押，則被告前於88年11月24日具狀向臺灣彰化地方法院
    檢察署對蔡文維提出侵占告訴時，其告訴狀內容為何僅提及
    其交予蔡文維質押之權狀，只有本案永靖土地之所有權狀（
    被告此部分亦觸犯誣告罪，詳如前述），卻未提及上開中州
    段1033、1026地號之土地所有權狀亦係質押之標的等情（見
    他字第1414號卷第134、135頁），且若依被告所辯：上開中
    州段1033、1026地號及本案永靖土地之所有權狀，既係一併
    交予蔡文維質押云云，然當其被訊及為何不一併向蔡文維請
    求返還該3張所有權狀時？其於92年1月22日偵查中先供稱：
    「（問：為何沒有向他〈指蔡文維〉討另2張權狀？刑事、
    民事均沒討？）因房子未蓋好」、旋改稱：「因我事情很多
    」、復稱：「另2張權狀有口頭上向他討」等語(見偵字第34
    71號卷第149頁)；而於本院審理時又改稱：當時永靖鄉之房
    地已蓋好，要拿回本案永靖土地之所有權狀才能辦理買賣，
    而當時中州段1026、1033地號附近之土地都被查封，伊也沒
    有辦法行使權利，所以沒有急著要回該兩筆土地云云（見本
    院卷第200頁反面)，前後辯詞反覆矛盾，且衡諸經驗法則，
    該 3張所有權狀若確係被告為擔保借款而質押予蔡文維，茲
    借款既已清償，被告豈可能不一併請求返還之理？再依被告
    於偵查中供稱：伊於88年 4月中旬，即已發現上開中州段之
    兩筆土地被蔡文維過戶登記與己○○等語（見偵字第3471號
    卷第178頁，選任辯護人於本院為被告辯稱：被告於90年6月
    13日始知悉該兩筆土地遭非法過戶云云，自不足採，見本院
    卷第171頁之答辯狀)，該兩筆土地既遭蔡文維擅自過戶予己
    ○○，則被告於88年11月24日提出告訴及同年10月30日提起
    民事訴訟時，卻未一併向蔡文維追討？甚至在告訴狀及民事
    起訴狀中就該兩筆土地權狀亦係質押在蔡文維處之事隻字未
    提，竟遲至 90年6月29日，始對蔡文維、己○○提出背信之
    告訴，其行為顯與常情不符。況上開 2筆土地面積僅有1.46
    及5.29平方公尺，有土地增值稅繳款書附卷可稽（見偵字第
    3471號卷第200、211頁），且屬建物之法定空地，若未附隨
    建物移轉，根本毫無價值（亦即買家不可能單獨購買法定空
    地），蔡文維身為代書，豈可能同意被告以該兩張土地所有
    權狀質押，足見被告上開所辯要屬事後卸責之詞，不足採信
    。而被告明知該兩筆土地，係為履行契約，而交予蔡文維辦
    理移轉登記予己○○及其指定之人，其竟虛構該兩筆權狀係
    質押予蔡文維供借款之擔保，意圖使蔡文維、己○○受刑事
    處分，另於 90年6月29日，具狀向臺灣彰化地方法院檢察署
    對蔡文維、己○○提出涉犯共同背信之罪嫌，被告此部分捏
    造虛構事實，誣指他人犯罪，意圖使他人受刑事處分之犯行
    同堪認定。
  4.雖蔡文維有如被告所辯，因借貸金錢予被告而觸犯重利罪，
    並經法院判刑確定，然蔡文維因重利罪而遭判刑，亦僅能證
    明被告與蔡文維之間有借貸關係，並支付利息，與本案之爭
    點即上開 3張所有權狀是否為質押物，毫無必然之關聯，而
    上開 3張所有權狀確係被告為履行契約而交付予蔡文維，已
    如前述，蔡文維雖因重利罪而遭判刑，亦與本案無關。又被
    告另辯稱：己○○於 87年間，即已積欠伊2百餘萬元，且己
    ○○應支付予高晉邦公司之86萬餘元，亦於88年2月5日起陸
    續退票，於此情形下，伊豈可能同意過戶上開兩筆中州段之
    土地云云，並提出支票及退票理由單為證。然查，被告應將
    該兩筆土地移轉登記予己○○，係源於雙方之合約書，與己
    ○○有無積欠被告款項並無對價關係（即被告不得主張同時
    履行抗辯），況被告雖稱己○○於87年間，即已積欠其2百
    多萬，然被告於 88年1月16日仍同意與己○○簽訂合約書，
    分配富貴世家之餘屋予己○○，益徵己○○是否有積欠高晉
    邦公司款項未還，與被告應將房地移轉予己○○毫無關聯，
    被告此部分所辯亦不足採。
三、被告之選任辯護人雖以：(一)中州段1033、1026地號土地係法
    定空地，作為防火間隔，從富貴世家平面圖中可以看出防火
    間隔係位於整批建物之後面，並非針對個別建物予以區隔，
    並非一定要過戶給己○○；(二)又己○○、被告於簽訂上開合
    約書時，究竟有無拿出房屋全區配置圖或地籍圖互為對照？
    蔡文維於偵查中供稱：「（問：你幫他們兩人簽合約時，情
    形如何？）他（即被告）只有拿房屋全區配置圖核對，因是
    在工地寫的，沒有地籍圖」、「（問：如只看配置圖如何可
    知上方的地號？）是廖國盛寫草稿讓我寫的，他是在全區配
    置圖上寫上地號對照的」（見偵字第3471號卷第163、165頁
    ），惟己○○卻稱：「（問：簽合約時有看地籍圖？）沒有
    ，只有房屋配置圖」、「（問：為何只看房屋配置圖會知上
    面的地號？）那是有順序，所以記得，當時圖上並沒有地號
    」、「（問：為何蔡文維說當時配置圖上有地號？）太久了
    ，不記得，應該是沒有地號」（見偵字第3471號卷第166頁)
    ，己○○與蔡文維對於配置圖上有無地號一節，供述不一，
    已難採信，且土地分配關係當事人權益甚鉅，蔡文維於原審
    又稱合約書寫完後，有唸給雙方聽，何以漏寫地號，蔡文維
    及己○○均未發現，再1026、1033地號土地若確係須過戶予
    己○○，為何被告並未將該兩筆土地之所有權狀連同其餘之
    權狀一併交付予蔡文維，足見其兩人所述顯不實在；(三)上開
    中州段之兩筆土地，若確係被告出賣予己○○，則有關之土
    地增值稅本應由被告繳納，何以竟由己○○代繳，況登記申
    請書上之字跡亦非同時書寫，字跡色澤不同，足見被告係先
    在空白之過戶文件上蓋章，事後再由蔡文維擅自填寫上開兩
    筆土地之資料，而未經被告同意辦理過戶登記予己○○；(四)
    又證人林國熙於被告被訴使公務員登載不實之案件中（即臺
    灣彰化地方法院90年度易字第1303號），亦曾於原審到庭證
    稱：伊曾與被告一同前往一位蔡先生家，欲取回本案永靖土
    地之所有權狀，然蔡先生卻說被告欠人家很多錢，所以權狀
    被扣住等語，足見本案永靖土地之所有權狀確係因借款而質
    押予蔡文維等語為被告辯護。惟查：
  (一)上開中州段1033、1026地號土地，係附屬於上開316、319號
    之建物（即分配予己○○之滿Ｇ、滿Ｊ），並非其他建物之
    法定空地（即防火間隔等情），業經臺灣彰化地方法院檢察
    署檢察官會同彰化地政事務所人員測量屬實，製有土地複丈
    成果圖附卷可參（見該署90年度他字第713號卷第172頁），
    並經本院調閱該卷宗查核屬實（土地複丈成果圖影印附於本
    院卷第206頁)，是選任辯護人所辯：上開兩筆土地並非附屬
    於特定之建物云云，自不足採，而由此更足以證明蔡文維上
    開所證確屬真實。
  (二)衡諸經驗法則，人之記憶常隨時間之過往而漸趨模糊，蔡文
    維、己○○就簽訂合約書時，被告所拿出之房屋全區配置圖
    上究有無寫上地號一節，所供雖有不一，然被告與己○○係
    於88年1月16日簽訂合約書，距離蔡文維、己○○於92年2月
    12日偵訊中為上開陳述時，已逾 3年，渠等兩人所述略有不
    同，亦與經驗法則無違，況渠等兩人就當時被告並未拿出地
    籍圖，及上開兩筆確係被告為履行合約書所載之移轉義務始
    交予蔡文維等節，所述均相符合，豈能因此部分之供述略有
    不符，即全盤否認蔡文維證詞之真實性。又上開1033、1026
    地號土地，原係登載為「滿Ｇ、滿Ｊ」之建物(即建號316、
    319號建物)基地，嗣後才發覺上開兩筆土地係法定空地，其
    上並無建物等情，已如前述，是證人蔡文維證稱：係事後才
    發現漏寫上開兩筆土地等語，應堪採信，選任辯護人再以此
    質疑蔡文維證詞之可信性，亦不足採。
  (三)又土地增值稅依規定雖係由出賣人繳納，然如雙方約定，亦
    可由買方代為繳納。查，就被告不爭執之經其同意過戶予己
    ○○及其子賴瑩駿之中州段1027地號（即與1026地號一併過
    戶予己○○之子賴瑩駿）、1032地號（及與1033地號一併過
    戶予己○○）兩筆土地之增值稅，其繳納之方式亦與1026、
    1033地號土地之繳納方式相同（即在彰化縣大村鄉農會一併
    繳納，選任辯護人稱此種方式係由己○○代為繳納，見本院
    卷第167頁之辯護狀），此有上開4筆土地之增值稅繳款書在
    卷可查（見偵字第3471號卷第200、201、210、211頁）。至
    上開兩筆土地及建築改良物買賣所有權移轉契約書上，有關
    承買人、出賣人、土地標示欄之字跡色澤、粗細雖有不同等
    情，此經本院調閱彰化縣員林地政事務所88年4月6日員字第
    4403、4406號土地登記申請書正本核閱屬實，惟就被告所不
    爭執之將中州段1013、1022地號土地過戶予賴盧美華（即己
    ○○之妻）；及中州段1049地號土地過戶予賴瑩喬（即己○
    ○之女）之部分，該兩份土地及建築改良物買賣所有權移轉
    契約書上之字跡，亦與過戶予己○○、賴瑩駿一樣，存有相
    同之情形（字跡色澤、粗細不同），並經本院調閱彰化縣員
    林地政事務所88年4月6日員字第4404、4405號土地申請書查
    核屬實（上開4份土地申請書影本，見本院外附證物袋），
    況辦理不動產移轉登記，又須被告提供印鑑證明配合辦理，
    若被告未主動交出其所有之印鑑證明（被告於本案辯論終結
    前，從未辯解有交付印鑑證明予蔡文維或己○○保管），蔡
    文維又如何能辦理過戶登記，是選任辯護人以土地增值稅係
    由己○○繳納、上開所有權移轉契約書字跡色澤、粗細不同
    云云，辯稱蔡文維、己○○確係未經被告同意，擅自辦理中
    州段1026、1033地號土地之移轉登記，自屬無據。
  (四)又證人林國熙雖曾證稱：伊有聽蔡先生說被告欠人家很多錢
    ，所以權狀被扣住等語，此有臺灣彰化地方法院90年度易字
    第1303號判決書附卷可參（見偵字第3471號卷第141頁)，並
    經本院調閱該卷宗核閱屬實，然林國熙之證詞僅能證明被告
    所有本案永靖土地之權狀在蔡文維持有中，無從證明被告係
    何原因交付予蔡文維，且被告並非因質押而交付本案永靖土
    地之所有權狀，已詳如前述，故林國熙之證詞，亦不足作為
    有利於被告之認定。至被告雖聲請傳訊丙○○，以證明被告
    確曾向蔡文維請求返還本案永靖土地及中州段1026、1033地
    號之土地所有權狀，然蔡文維卻以借款未還為由予以拒絕。
    然依丙○○於本院證稱：當時伊與被告有去找蔡代書要取回
    所有權狀，但蔡代書不肯返還，伊聽蔡代書說被告還需給付
    他金錢，至於他們是何糾紛，被告想欲取回何地號之所有權
    狀，伊均不清楚等語，顯見丙○○就被告為何將所有權狀交
    給蔡文維，毫無所悉，其所為之證詞，自不足作為有利於被
    告之認定，附此敘明（至被告另聲請傳訊戊○○及乙○○之
    部分，則經其辯護人捨棄，見本院卷第199頁反面)。
四、核被告所為，係犯刑法第169條第1項之誣告罪。被告前後兩
    次誣告之行為，時間相隔1年7月，難認兩次之誣告行為係基
    於同一之概括犯意，況被告於本院審理中亦自承：「這是兩
    件不同的案子。因為蔡文維、己○○等人告我恐嚇，蔡文維
    跟我沒有直接利害關係，只有己○○跟我有糾紛。我先告蔡
    文維，是希望他不要跟己○○串連。後來因為不起訴處分以
    後，蔡文維又跟己○○串連起來，然後在我跟己○○的案子
    裡面替己○○作證，所以我在（90年)6月29日再具狀告他們
    」等語（見本院卷第27頁反面），益徵被告確係於告訴蔡文
    維涉犯業務侵占之案件，經檢察官為不起訴處分後，因蔡文
    維再度出庭為己○○作證，遂心生不滿，另行起意，再於90
    年 6月29日以己○○、蔡文維涉犯共同背信為由提出告訴，
    被告上開兩次誣告行為，應係另行起意，應予分論併罰。原
    審以被告罪證明確，予以論罪科刑，固非無見，惟原審認被
    告上開所為，應依修正前刑法第56條連續犯之規定論以一罪
    並加重其刑，即有未洽。被告上訴意旨仍執前詞指摘原判決
    不當，雖無理由，但原判決既有上述可議之處，自應由本院
    撤銷改判。爰審酌被告誣指他人犯罪，前後偵查程序歷經近
    4 年，姑不論國家司法資源之浪費甚詎，其被誣指犯罪之人
    ，4 年身、心之煎熬苦楚實屬巨創，業已難平復，被告復不
    斷飾詞卸責，心中毫無悔意，及其犯罪之動機、目的、手段
    ，犯罪所生之危害等一切情狀，量處如主文所示之刑，並依
    修正前刑法第51條第5款之規定，定其應執行刑(按刑法第51
    條業於95年 7月1日修正實施，修正前、後該條第51條第5款
    之規定，並無不利於被告，依刑法第2條第1項前段規定，自
    應適用行為時之法律定其應執行刑）。
據上論結，應依刑事訴訟法第369條第1項前段、第364條、第299
條第1項前段，刑法第２條第1項前段、第169條第1項、修正前刑
法第51條第5款，判決如主文。
本案經檢察官甲○○到庭執行職務。
中    華    民    國    95    年    10   月     19    日
            刑事第十庭  審判長法  官  林  照  明
                              法  官  李  平  勳
                              法  官  蔡  名  曜
上列正本證明與原本無異。
如不服本判決應於收受送達後十日內向本院提出上訴書狀，其未
敘述上訴之理由者並得於提起上訴後十日內向本院補提理由書（
均須按他造當事人之人數附繕本）。
                              書記官  劉  恆  宏
中    華    民    國    95    年    10  月    25      日
論罪科刑法條：
中華民國刑法第169條第1項：
意圖他人受刑事或懲戒處分，向該管公務員誣告者，處 7 年以下
有期徒刑。
                                                      Ａ


司法院資訊處製作；財團法人民間司法改革基金會備份。
